【裁判字號】    99,訴,266
【裁判日期】    990512
【裁判案由】    清償債務
【裁判全文】
臺灣彰化地方法院民事判決  99年度訴字第266號
原      告  丙○○
訴訟代理人  丁○○律師
被      告  乙○○
上列當事人間請求清償債務事件，本院於民國99年4月28日言詞
辯論終結，判決如下：
    主  文
原告之訴駁回。
訴訟費用新臺幣壹萬貳仟壹佰捌拾柒元由原告負擔。
    事實及理由
一、原告主張：
    緣原告前曾擔任訴外人甲○○(即被告弟弟)房屋貸款之保證
    人。兩造於民國(下同)98年7月18日簽定協議書乙紙（下稱
    系爭協議書），被告同意承擔其弟甲○○與原告間因保證人
    代償房屋貸款所生之代償債務，並賠償聲請人因代償甲○○
    房屋貸款所受之ㄧ次損失，同時並簽立新台幣(下同)100萬
    元之本票（實際上係簽立面額各為50萬元之本票2張，下稱
    系爭本票）作為擔保。嗣訴外人甲○○未如期繳納房屋貸款
    ，遭貸款銀行即建華商業銀行股份有限公司聲請法院拍賣房
    屋，然拍定金額仍不足清償所有的房屋貸款，致聲請人受貸
    款銀行追償保證責任，而對貸款銀行負有2,125,724元及自
    98 年9月3日起至清償日止按年息4.9%計算之利息債務，聲
    請人因此受有承擔房貸餘額之損害，並遭台灣台中地院98年
    度司執字第60370號強制執行在案。惟原告請被告依據協議
    書之約定清償原告代償之債務並賠償損害，詎被告卻早已將
    自己名下之不動產贈與給配偶，進行脫產，屢經催討，被告
    仍置之不理，爰依系爭協議書第2條約定，訴請命被告履行
    債務。另因原告業已另案請求被告給付本票金額100萬元，
    是本件係請求被告應賠償原告就2,125,724元之房貸餘額扣
    除100萬元本票金額後所餘金額部分之損害。並聲明：(1)被
    告應給付原告1,125,724元及自98年9月3日起至清償日止以
    1,125,724元按年息4.9％計算之利息，及自支付命令繕本送
    達之翌日起至清償日止，以上開全部金額按年息率百分之5
    計算之法定遲延利息。(2)訴訟費用由被告負擔。
二、被告則以：
    被告與家人均反對訴外人甲○○全額貸款購屋，均不願為其
    作保，不知何因，原告自願為訴外人甲○○作連帶保證，如
    今卻要求訴外人甲○○必需取得家屬代償保證，以確保原告
    損失。訴外人甲○○和原告及一友人於98年7月18日攜帶擬
    妥之系爭協議書及空白支票（應係空白本票），脅迫被告簽
    字，被告表明無力負擔，堅不簽署，但訴外人甲○○為安撫
    原告，態度口氣由軟變硬稱：「你若不簽字，馬上回家要
    老爸簽，就讓老爸少活幾年，且時常有人到家中要債，小雜
    貨店生意將做不下去」等等恐嚇言詞，被告心生恐懼，且擔
    憂年邁老父遭受打擊，賴以維生的小店無法維持，不得已之
    下，遂要求訴外人甲○○保證於98年8月5日前停止銀行二度
    法拍動作，系爭協議書即自動失效，經原告同意，始簽下系
    爭協議書和50萬元本票2張，但訴外人甲○○並未履行承諾
    ，顯然有意欺騙被告簽字，以安原告之心。因被告是被強迫
    而心生恐懼在前，被欺騙在後，而簽署系爭協議書及本票。
    被告主張系爭協議書及本票均無效。再依系爭協議書第2條
    第4點約定：因甲○○債務清償過程致使甲方（即原告）權
    益受損時，甲方得隨時執行乙方所提之擔保品以保護甲方權
    益。原告自98年11月至今遭貸款銀行扣薪部分，被告已自99
    年1月迄4月間共匯還8萬4千元，尚未造成被告損失，亦即被
    告與原告之債務尚未存在，爰請求駁回原告清償債務請求。
    至被告名下原有之不動產，原即係配偶所購得，僅借被告名
    字登記，自應將該不動產歸還予配偶等語，資為抗辯。並聲
    明：(1)原告之訴駁回。(2)訴訟費用由原告負擔。
三、兩造不爭執之事實：
（一）訴外人甲○○於94年6月間，邀同原告為共同借款人向建
      華商業銀行股份有限公司申貸款項6,310,000元（下稱系
      爭借款債務），並共同簽發票面金額為600萬元本票一紙
      予建華商業銀行股份有限公司（後更名為永豐商業銀行股
      份有限公司，下稱永豐銀行）。
（二）系爭借款債務因未按期清償，經永豐銀行取得執行名義後
      ，聲請臺灣高雄地方法院對訴外人甲○○所有之不動產為
      強制執行，並於98年9月間經臺灣高雄地方法院分配受償
      4,102,331元。
（三）兩造曾於98年7月18日簽立系爭協議書。
（四）系爭借款債務因尚2,125,724元，及自98年9月3日起按年
      息4.9％計算之利息未受償，永豐銀行乃於98年12月16日
      向臺灣臺中地方法院聲請對原告所得支領之各項勞務報酬
      核發移轉命令，並經臺灣臺中地方法院以98年度司執字第
      60370號執行事件受理在案。
 四、兩造爭執之事項：
（一）被告是否係受訴外人甲○○之脅迫或詐欺而簽立系爭協議
      書及系爭本票予原告？被告得否因而主張撤銷系爭協議書
      及系爭本票？
（二）原告得否依系爭協議書第2條約定，主張被告應就原告因
      系爭借款債務所受之損害負賠償責任？
（三）原告是否已因系爭借款受有任何損害？
五、得心證之理由：
（一）按因被詐欺或被脅迫而為意思表示者，表意人得撤銷其意
      思表示，民法第92條第1項前段固定有明文。惟按所謂因
      被脅迫而為意思表示，係指因相對人或第三人以不法危害
      之言語或舉動加諸表意人，使其心生恐怖，致為意思表示
      而言；又所謂詐欺，須有欲使相對人陷於錯誤，故意示以
      不實之事，令其因錯誤而為意思表示之行為，始足當之，
      倘其主觀上並無詐欺之意思，縱相對人之意思表示有錯誤
      ，仍不能遽認係屬詐欺之行為（最高法院18年上字第371
      號、56年台上字第3380號判例意旨及95年度台上字第2948
      號、87年度台上字第548號判決意旨參照）。復按當事人
      主張其意思表示係因被詐欺或脅迫而為之者，應就其被詐
      欺或被脅迫之事實，負舉證之責任（最高法院21年度上字
      第2012號判例參照）。經查：本件被告主張係受訴外人甲
      ○○之脅迫、詐欺，因而簽立系爭協議書及系爭本票予原
      告等情，為原告所否認，被告自應就此部分事實負舉證之
      責。然被告並未能舉證以實其說，且依被告所陳：訴外人
      陳葵方係對其恐嚇稱：「你若不簽字，馬上回家要老爸簽
      ，就讓老爸少活幾年，且時常友人到家中要債，小雜貨店
      生意將做不下去」等語，其遂要求甲○○保證於98年8月5
      日前停止銀行二度法拍動作，並於協議書中附註此條項，
      以使此協議書自動失效，其方願與原告簽立系爭協議書，
      並簽發系爭本票予原告，詎陳葵方並未履行承諾，顯然有
      意欺騙其簽立系爭協議書，以安原告之心等語，足見被告
      並非因受訴外人甲○○之脅迫而與原告簽立系爭協議書，
      而係因訴外人甲○○承諾將與永豐銀行協商停止強制執行
      程序，以使系爭協議書自動失效，為虛應原告方簽立系爭
      協議書，是縱認被告上開所陳均屬實，至多亦僅能認其係
      受訴外人甲○○之詐欺而簽立系爭協議書。惟按詐欺係由
      第三人所為者，以相對人明知其事實或可得而知者為限，
      使得撤銷之，民法第92條第1項但書定有明文，而被告亦
      未舉證證明原告明知或可得而知訴外人甲○○上開詐欺情
      事，自不得對原告主張撤銷系爭協議書及本票之意思表示
      ，故被告以其受訴外人甲○○之脅迫、詐欺為由，主張撤
      銷系爭協議書及系爭本票，難認有據。
（二）被告既不得主張撤銷系爭協議書及系爭本票，次應審究者
      厥為：原告得否依系爭協議書第2條約定，主張被告應就
      原告因系爭借款債務所受之損害負賠償責任？查依系爭協
      議書第2條之約定：「乙方（即被告）無條件同意甲方（
      即原告）要求以下所列事項：一、乙方同意承擔甲○○所
      有債務，並同意保證不損及甲方權益。二、乙方同意簽訂
      面額為新台幣伍拾萬元整即期本票貳張，合計新台幣壹百
      萬元整交付甲方以作擔保依據（實際金額以拍賣不足金額
      為主）。三、乙方提出所屬動產與不動產以作擔保之依據
      。四、乙方自簽訂本契約之日起，因甲○○債務清償過程
      至甲方權益收損時，甲方得隨時執行乙方所提之擔保品來
      保護甲方權益。五、乙方擔保甲○○債務清償結束且未損
      及甲方之權益，並且乙方與甲○○對甲方無金錢上借貸關
      係時，甲方不得使用本協議書附件之相關文件。六、乙方
      保證人（實際上乙方並未有保證人）同意負本協議書連帶
      保證責任。」等語，可知被告確有同意擔保原告不因系爭
      借款債務受有任何損害，然其並未同意承擔原告就系爭借
      款債務所應負之責任；換言之，若原告因系爭借款債務已
      實際受有損害時，被告自應依上開約定負損害賠償責任；
      惟若原告僅係受永豐銀行之追償，此乃係因其身為系爭借
      款債務之共同借款人所應承擔之風險，若其尚未因而對系
      爭借款債務為任何清償，即無從認原告已實際受有損害，
      自難依系爭協議書約定主張被告應負任何責任。
（三）查原告雖主張永豐銀行已向臺灣臺中地方法院聲請對其薪
      津強制執行，並經臺灣臺中地方法院以98年度司執字第
      60370號受理在案，致其因而受有損害等情，惟永豐銀行
      雖於98年11月10日向臺灣臺中地方法院聲請就原告每月得
      支領之各項勞務報酬，於2,125,724元及自98年9月3日起
      ，按年息4.9％計算利息之範圍內，核發移轉命令，並經
      臺灣臺中地方法院於98年11月25日核發扣押命令及於98年
      12月13日核發移轉命令在案，然永豐銀行於99年2月5日即
      以與原告已達成和解為由，聲請撤回該件強制執行事件，
      並經臺灣臺中地方法院於99年2月8日發函通知撤銷上開執
      行命令，此業據本院調取臺灣臺中地方法院98年度司執字
      第60370號執行卷核閱屬實，是原告是否已因上開強制執
      行事件而實際受有任何損害，實非無疑？本院復向永豐銀
      行函詢系爭借款債務清償及嗣後依法追償之情形，永豐銀
      行僅檢附訴外人甲○○所有不動產經臺灣高雄地方法院以
      97 年度司執字第665302號強制執行事件拍賣，並分配其
      中價金4,102,331元予永豐銀行之分配表1份及原告於99年
      2月3日與永豐銀行所簽立之協議書1份至院，此有永豐銀
      行99年4月14日陳報狀足憑，是依永豐銀行之陳報，亦無
      從認永豐銀行已自臺灣臺中地方法院98年度司執字第6037
      0 號執行程序中獲得任何受償，故原告主張其已因前開強
      制執行程序而受有損害云云，自難認有據。至原告另主張
      其已因系爭借款債務代償約20萬元等語，然原告並未舉證
      證明以實其說；況縱認原告此部分主張屬實，原告亦自承
      被告已開立到期日均為98年8月5日，票面金額各為50萬元
      之本票2紙交予原告收執，被告並自99年1月5日起至同年4
      月20日止，共匯款8萬4千元予原告等情，參以原告於支付
      命令狀中明白表示係欲請求被告給付逾上開100萬元本票
      部分之損害，且於本院言詞辯論時當庭表示被告已匯款之
      8萬4千元部分應予減縮等情，足見原告本件訴訟所欲請求
      者為逾上開100萬元本票及8萬4千元匯款部分之損害，是
      若原告無法舉證證明其因系爭借款債務實際所受損害已逾
      108萬4千元，即無從認其本件請求有據，故縱認原告上開
      主張屬實，至多僅能認其實際受有20萬元之損害，尚未逾
      108萬4千元，依前開說明，亦無從遽認原告本件請求確屬
      有據。
（四）綜上所述，原告依系爭協議書第2條之約定，請求被告給
      付如其聲明所示之金額及利息，尚屬無據，為無理由，應
      予駁回。
四、本件事證已臻明確，兩造其餘主張及舉證，經本院審酌後認
    與判決結果無影響，爰不另一一論述，附此敘明。
五、原告已預納第一審裁判費用12,187元，有原告繳納裁判費用
    收據附卷為憑，是本件訴訟費用為12,187元，應堪確定。
六、訴訟費用負擔之依據：民事訴訟法第78條。
中    華    民    國    99    年    5     月    12    日
                      民事第一庭  法  官  簡璽容
以上正本係照原本作成。
如對判決上訴，應於判決送達後20日內向本院提出上訴狀。
中    華    民    國    99    年    5     月    12    日
                                  書記官  彭月美

司法院資訊處製作；財團法人民間司法改革基金會備份。
